ACORDAO-COMPLETO-2529993

ACÓRDÃO 8026/2022 ATA 40/2022 - PRIMEIRA CÂMARA

VISTOS, relatados e discutidos estes autos de tomada de contas especial instaurada pela Secretaria Especial de Políticas de Promoção da Igualdade Racial da Presidência da República, atualmente na pasta Ministerial da Mulher, Família e dos Direitos Humanos, em desfavor da Fundação Universitária de Brasília e de seus dirigentes, Edeijavá Rodrigues Lira e Paulo Celso dos Reis Gomes, em razão da impugnação parcial das despesas do Convênio 13/2004 (Siafi 510759) ,
ACORDAM os Ministros do Tribunal de Contas da União, reunidos em sessão de Primeira Câmara, diante das razões expostas pelo relator, em:
9.1. arquivar o presente processo sem julgamento de mérito, com fundamento no art. 11 da Resolução TCU 344/2022;
9.2. dar ciência do presente acórdão ao Ministério da Mulher, da Família e dos Direitos Humanos e aos responsáveis;

TOMADA DE CONTAS ESPECIAL. Tomada de Contas Especial, convênio nº 13/2004, Registro SICONV nº 510759, da Secretaria Especial de Políticas de Promoção da Igualdade Racial / Presidência da República (atualmente na pasta do Ministério da Mulher, Família e dos Direitos Humanos), em desfavor da Fundação de Gestão e Inovação e aos Senhores Edeijavá Rodrigues Lira e Paulo Celso dos Reis Gomes

Primeira Câmara

Fundação Universidade de Brasília.

3. Interessados/Responsáveis:
3.1. Responsáveis: Edeijavá Rodrigues Lira (XXX.353.601-XX); Fundação Universidade de Brasília (00.038.174/0001-43); Fundação de Gestão e Inovação (03.151.583/0001-40); Paulo Celso dos Reis Gomes (XXX.843.361-XX).

13.1. Ministros presentes: Vital do Rêgo (na Presidência), Walton Alencar Rodrigues (Relator), Benjamin Zymler e Jorge Oliveira.
13.2. Ministro-Substituto presente: Weder de Oliveira.

WALTON ALENCAR RODRIGUES

Adoto, como relatório, a instrução da unidade técnica (peças 71-73) , que contou com a anuência do Ministério Público junto ao TCU (peça 74) :
1.	Trata-se de Tomada de Contas Especial instaurada pela então Secretaria Especial de Políticas de Promoção da Igualdade Racial da Presidência da República (atualmente na pasta Ministerial da Mulher, Família e dos Direitos Humanos) , em desfavor da Fundação Universitária de Brasília - FUBRA (depois Fundação de Gestão e Inovação - FGI - CNPJ 03.151.583/0001-40) , na condição de convenente, e de seus dirigentes (presidentes) , os senhores Edeijavá Rodrigues Lira (CPF XXX.353.601-XX) e Paulo Celso dos Reis Gomes (CPF XXX.843.361-XX) , gestões nos períodos 14/5/1999 a 23/5/2006 e a partir de 8/1/2009, respectivamente, em razão da impugnação parcial das despesas do Convênio 13/2004 (Siafi 510759) .
HISTÓRICO	
2.		O convênio foi celebrado em 22/9/2004 com a então FUBRA, tendo por objeto a "Execução das Conferências Estaduais de Políticas de Promoção de Igualdade Racial; um Seminário Nacional das Religiões de Matriz Africana; Eventos direcionados para Afirmação de Identidade e Auto-Estima das Crianças Negras e Quilombolas e Produção e Lançamento de CDs contendo cantigas de Angola", conforme plano de trabalho. 
3.	A vigência foi estipulada para o período de 22/9/2004 a 31/3/2006, e o prazo até 30/5/2006 para a apresentação da prestação de contas - sessenta dias do término da vigência. O termo de convênio (à peça 3, p. 192-209) e aditivos foram acostados ao processo (peça 3, p. 365-369; peça 4, p. 77-78 e 117-119; peça 33, p. 2-3) .
4.	Os recursos necessários à consecução do objeto pactuado foram da ordem de R$ 2.586.035,91, sendo R$ 2.349.865,60 à conta do concedente e R$ 236.170,31 referentes à contrapartida do convenente, valores federais liberados por intermédio das Ordens Bancárias 2004OB900012, de 30/9/2004, e 2005OB900005, de 24/5/2005, nos valores de R$ 1.120.000,00 e R$ 1.229.865,60, respectivamente.
5.	Verifica-se no processo documentação encaminhada a título de prestação de contas final da convenente (peça 3, p. 294-363; peça 4, p. 180-184 e 224-373; peça 5, p. 1-62, 263-392; peças 6-29) . Destaca-se a relação de pagamentos, que totalizou o montante de R$ 2.433.776,52 (peça 4, p. 244-310) . Prestação de Contas Final encaminhada pela FUBRA mediante ofício ao órgão repassador em 31/5/2006, assinado pelo Sr. Aiporê Rodrigues de Moraes (peça 4, p. 224-226) .
6.	O acompanhamento e fiscalização por parte do órgão repassador estão registrados nos seguintes documentos: Análise técnica - Parecer Técnico SEPPIR/SUBAA 24/2007 (peça 4, p. 160-168) e Parecer Técnico SEPPIR/SUBAA 8/2008 (peça 4, p. 185-188) ; Análise financeira - Parecer Financeiro NUCC/SEPLAN 14/2013 (peça 5, p. 73-86) e Parecer Financeiro 47/2013/COTV/GEOFT/SEPLAN/SEPPIR/PR (peça 5, p. 124-138) ; Análises Finais - Parecer Final 15/2017/COTV/GEOFT/SEPLAN/GAB-SEPPIR/SEPPIR (peça 30, p. 112-117; cópia à peça 47, p. 118-123) e Relatório Final 19/2017/CCONTAB/SPO/SE (peça 30, p. 124-131; cópia à peça 47, p. 130-138) . Por meio deles foram apontadas as irregularidades que motivaram a instauração deste feito (adiante relatadas) .
7.		No Relatório do Tomador de Contas Especial, Relatório de TCE 29/2018 (peça 43; cópia à peça 47, p. 220-229) , chegou-se à conclusão de que o dano original apurado foi de R$ 799.530,04, o qual representa 34,02% dos recursos repassados, sob a responsabilidade solidária dos senhores Edeijavá Rodrigues Lira e Paulo Celso dos Reis Gomes e da FUBRA, por não ter ficada comprovada a realização do objeto pactuado em sua totalidade, além da execução irregular dos recursos, concluindo pela impugnação das despesas. Também indicou que os agentes responsáveis tiveram oportunidade de defesa, a convenente em junho/2017 - ofício 75/2017, e os três em setembro/2018 - edital de notificação 5/2018 (demais notificações ao Reitor da Universidade de Brasília e outros) . Como não houve recolhimento aos cofres públicos da importância impugnada e os argumentos apresentados na defesa não foram acatados ou não foram apresentados elementos de defesa, foi instaurada esta TCE.
8.	No que tange à notificação dos responsáveis, cabe transcrever trecho de expediente do ministério à CGU em outubro/2018 (peça 44) , in verbis:
3.2. Informamos que, em 09/09/2015, o Sr. Edeijavá Rodrigues Lira, mediante seu Procurador o Sr. Luiz Daniel Rodrigues Carvalho, encaminhou um Documento contendo "manifestação ao Ofício n° 215/2015- COTV/GEOFT/SEPLAN/SEPPIR/PR, de 05/08/2015, em face da instauração de Tomada de Contas Especial do CV-013/2004", porém, o referido ofício estava relacionado ao Convênio nº 002/2004, também firmado com a FUBRA. Contudo, em 19/10/2015, a SEPPIR, por meio do Ofício nº 278/2015-COTV/GEOFT/ SEPLAN/SEPPIR/PR, encaminhou resposta ao supracitado Documento, onde informou quanto a reprovação parcial da prestação de contas do convênio nº 013/2004, conforme o Parecer Financeiro nº 47/2013/NUCC/ SEPLAN/SEPPIR/PR e que o mesmo encontrava-se em fase de análise e autuação do Processo de Tomada de Contas Especial. Observa-se que a referida resposta foi recebida, em 28/10/2015, conforme Aviso de Recebimento acostado aos autos. Diante desse fato, conclui-se que o Sr. Edeijavá estava ciente da reprovação parcial e do processo para instauração de TCE do Convênio nº 13/2004.
3.3. Quanto a notificação endereçada ao Senhor Paulo Celso dos Reis Gomes, a mesma foi devolvida, segundo os Correios, pelo fato de que o destinatário teria mudado. 
3.4. Em decorrência da falta de êxito no contato com a FUBRA, que mudou de nome, passando a ser denominada Fundação de Gestão e Inovação (FGI) , conforme informado em 28/03/2014, pela UNB/FUB, a gestão da SEPPIR na época optou em encaminhar as diligências a Universidade de Brasília (Fundação Universidade de Brasília - FUB/UNB) , por acreditar que obteria êxito na resolução das irregularidades apontadas na prestação de contas pelo fato da FUBRA ser Fundação de apoio da UNB, o que se pode considerar um equívoco por parte da SEPPIR na época. (Grifos acrescidos) 
9.		O Relatório de Auditoria 23/2019 da Controladoria Geral da União (peça 48, p. 1-4) também chegou às mesmas conclusões e encaminhamento quanto ao débito e responsabilização, ressalvando quanto a esta a responsabilidade do Sr. Paulo Celso dos Reis Gomes (CPF XXX.843.361-XX) , cuja gestão (a partir de 8/1/2009) se iniciou após a vigência do convênio, além de ter constatado que outros gestores aparecem no quadro societário no período de gestão do convênio e não foram mencionados no processo, tampouco notificados pela unidade instauradora.
10.		Após serem emitidos o Certificado de Auditoria, o Parecer do Dirigente de Controle Interno e o Pronunciamento Ministerial (peça 48, p. 5-8 e 51) , o processo foi remetido a este Tribunal.
11.	Em instrução preliminar (peça 53) , foi proposta a citação de dois responsáveis - FUB e Edeijavá - em relação a quatro irregularidades apuradas neste feito, bem como se registrou que se deveria excluir a responsabilidade deste feito do outro responsável - Paulo Celso, quando da análise de mérito. A proposta teve a anuência do corpo dirigente desta unidade técnica (peças 54-55) .
ANÁLISE DOS PRESSUPOSTOS DE PROCEDIBILIDADE DA IN/TCU 71/2012
Apreciação do Prejuízo ao Contraditório e Ampla Defesa
12.		Verifica-se que não houve o transcurso de mais de dez anos desde o fato gerador sem que tenha havido a notificação do responsável pela autoridade administrativa federal competente (art. 6º, inciso II, c/c art. 19 da IN/TCU 71/2012, modificada pela IN/TCU 76/2016) , uma vez que os recursos foram transferidos em maio/2005 (segundo repasse) , custeando despesas que foram impugnadas e realizadas no período de 2/12/2004 a 22/12/2005 (como se verá adiante) , e o Sr. Edeijavá foi notificado sobre as irregularidades pela autoridade administrativa competente em 28/10/2015 (vide item 8 desta instrução) .
Valor de Constituição da TCE
13.		O valor atualizado do débito apurado (sem juros) , em 1º/1/2017, é superior a R$ 100.000,00, na forma estabelecida nos arts. 6º, inciso I, e 19 da IN/TCU 71/2012, modificada pela IN/TCU 76/2016	.
OUTROS PROCESSOS/DÉBITOS NOS SISTEMAS DO TCU COM OS MESMOS RESPONSÁVEIS
14.		Informa-se que foram encontrados processos de TCE com débitos em aberto no Tribunal com os mesmos responsáveis:
	Responsável
	Processos

	FGI/FUBRA
	Processo 013.919/2021-0, Processo 012.658/2021-9, Processo 005.426/2021-9, Processo 010.253/2019-0, Processo 043.423/2018-3, Processo 039.315/2018-5, Processo 033.709/2018-1, Processo 031.756/2018-2, Processo 017.964/2017-2, Processo 030.181/2016-0, Processo 030.176/2016-6, Processo 026.923/2016-5, Processo 035.124/2015-6, Processo 026.467/2015-1, Processo 024.113/2015-8, Processo 019.031/2014-9, Processo 031.843/2013-1

	Edeijavá Rodrigues Lira
	Processo 012.658/2021-9, Processo 010.253/2019-0, Processo 039.470/2018-0, Processo 039.315/2018-5, Processo 017.964/2017-2, Processo 030.181/2016-0, Processo 030.176/2016-6, Processo 035.124/2015-6, Processo 024.113/2015-8 e Processo 003.613/2012-7

15.		A tomada de contas especial está, assim, devidamente constituída e em condição de ser instruída.
EXAME TÉCNICO
16.	Na instrução precedente (peça 53) , houve a delimitação da responsabilidade pelo débito consignado nestas contas, envolvendo a apuração dos fatos, a identificação de dois responsáveis e a quantificação do dano ao erário, dando ensejo à proposta de citação deles. As propostas foram realizadas nos seguintes termos:
	Responsáveis: Fundação Universidade de Brasília - FUB (CNPJ 00.038.174/0001-43) , na qualidade de sucessora da extinta FGI/FUBRA (Fundação de Gestão e Inovação - FGI, CNPJ 03.151.583/0001-40, antiga Fundação Universitária de Brasília - FUBRA) , que figura como convenente, em solidariedade com o Sr. Edeijavá Rodrigues Lira (CPF XXX.353.601-XX) , presidente da extinta entidade à época da utilização dos recursos, no período de 14/5/1999 a 23/5/2006.
	Irregularidade 1:  ausência parcial de documentação de prestação de contas dos recursos federais repassados à Fundação Universitária de Brasília - FUBRA, no âmbito do Convênio 13/2004 celebrado com a Secretaria Especial de Políticas de Promoção da Igualdade Racial da Presidência da República.
	Conduta: apresentar de forma incompleta a documentação relativa à prestação de contas dos recursos federais repassados por meio do Convênio 13/2004. 
	Nexo de causalidade: a apresentação incompleta da documentação da prestação de contas impediu a comprovação da regular aplicação dos recursos federais repassados, no âmbito do Convênio 13/2004, resultando em presunção de dano ao erário. 
	Culpabilidade: os responsáveis deveriam apresentar a prestação de contas contendo todos os documentos necessários à comprovação da regular aplicação dos recursos federais repassados, conforme estabelecido nas normas aplicáveis.
	Irregularidade 2:  realização de despesas em itens não permitidos ou incompatíveis com o objeto do Convênio 13/2004 celebrado entre a Secretaria Especial de Políticas de Promoção da Igualdade Racial da Presidência da República e a Fundação Universitária de Brasília - FUBRA. 
	Conduta: realizar despesas na execução do Convênio 13/2004 em itens não permitidos ou incompatíveis com as especificações constantes do termo aprovado. 
	Nexo de causalidade: a utilização de recursos federais transferidos no âmbito do Convênio 13/2004 em itens não permitidos ou incompatíveis com o termo aprovado resultou na impugnação das referidas despesas e, consequentemente, em dano ao erário.	 
	Culpabilidade: os responsáveis deveriam aplicar os recursos federais transferidos no âmbito do Convênio 13/2004 exclusivamente em itens permitidos ou compatíveis com o respectivo termo aprovado.
	Irregularidade 3: não comprovação de parte da execução física do objeto do Convênio 13/2004 celebrado entre a Secretaria Especial de Políticas de Promoção da Igualdade Racial da Presidência da República e a Fundação Universitária de Brasília - FUBRA, mais precisamente da meta pactuada relativa à "Criação e Elaboração de Material Didático" - aquisição e entrega de 1.500 kits.
	Conduta: não comprovar a execução de item previsto no plano de trabalho e pago com recursos do convênio. 
	Nexo de causalidade: a não apresentação de documentos que comprovassem a execução do item previsto no plano de trabalho resultou na presunção de dano ao erário. 
	Culpabilidade: os responsáveis deveriam comprovar por meio de documentos a efetiva execução de todos os itens previstos no plano de trabalho.
	Irregularidade 4: não comprovação do aporte da contrapartida pactuada do Convênio 13/2004 celebrado entre a Secretaria Especial de Políticas de Promoção da Igualdade Racial da Presidência da República e a Fundação Universitária de Brasília - FUBRA.
	Conduta: não comprovar a aplicação dos recursos da contrapartida no objeto do Convênio 13/2004. 
	Nexo de causalidade: a não comprovação da aplicação dos recursos da contrapartida resulta na utilização indevida dos recursos federais transferidos para substituir as despesas que deveriam ser custeadas com os recursos do convenente, resultando em presunção de prejuízo ao erário.
	Culpabilidade: os responsáveis deveriam aplicar os recursos da contrapartida na forma pactuada no Convênio 13/2004.
17.	Conforme consulta ao processo, as providências inerentes às comunicações processuais em relação aos responsáveis foram concluídas. A tabela a seguir retrata os expedientes e respostas às citações, com referência à localização daqueles elementos no processo:	
	Responsável
	Ofício/AR
	Resposta

	Fundação Universidade de Brasília - FUB
	peças 58-59
	peça 69

	Edeijavá Rodrigues Lira
	peças 61-62
	peça 67

Nota: pesquisas de endereços (peças 56-57) ; prorrogação de prazo (Edeijavá: peças 65-66 e 68) ; defesa da FUB foi intempestiva, mas analisada em face ao princípio do formalismo moderado que rege os processos do TCU. 
Da defesa da Fundação Universidade de Brasília - FUB 
18.	A responsável apresentou suas alegações de defesa e juntou, em anexo à sua defesa, dois documentos.
19.	Do arrazoado apresentado (peça 69) , observam-se os argumentos sintetizados a seguir.
19.1.	A Fundação Universidade de Brasília (UnB) não participou da celebração convênio, firmado entre a União (MDH) e a Fundação de Gestão e Inovação/Fundação Universitária de Brasília (FGI/FUBRA) . A imputação de responsabilidade solidária decorre do fato de sua posição de sucessora patrimonial. Como sucessora, portanto, lhe são aplicáveis o art. 5º, inciso XLV, da Constituição Federal (a obrigação de reparar o dano pode ser estendida aos sucessores "até o limite do valor do patrimônio transferido") e o art. 5º, inciso VIII, da Lei 8.443/1992 (limita a jurisdição do Tribunal de Contas da União aos sucessores dos administradores e responsáveis até o limite do patrimônio transferido) .
19.2.	A FGI/FUBRA, atualmente extinta, teria sido sucedida pela FUB, de acordo com sentença prolatada nos autos do processo 2011.01.1.197166-8 da 1ª Vara Cível de Brasília. Ocorre, todavia, que o aludido processo judicial foi arquivado em 24/3/2020, a pedido do Ministério Público do Distrito Federal e Territórios (MPDFT) , que informou ao juízo que, após pesquisas para localizar bens da extinta FGI/FUBRA, nada foi encontrado. Em razão disso, o MPDFT requereu a extinção do processo, em razão da falta do interesse de agir. Ato contínuo, o magistrado competente proferiu a decisão pelo arquivamento do processo (cópias da decisão interlocutória e da manifestação do MPDFT foram juntadas em anexo à defesa) .
19.3.	A apuração judicial de haveres e obrigações foi impossibilitada, ante a ausência de localização de patrimônio da extinta entidade, tendo sido o processo extinto sem qualquer transferência de bens da FGI/FUBRA para a FUB. Nesse contexto, tornou-se juridicamente impossível imputar solidariamente o débito à FUB em razão de sua posição como sucessora patrimonial da FUBRA.
20.	Requer, ao final, a sua exclusão do rol de responsáveis solidários do processo, haja vista a demonstrada ausência de transferência patrimonial da FGI/FUBRA, o que, nos termos do art. 5º, inciso XLV, da Constituição Federal e do art. 5º, inciso VIII, da Lei 8.443/1992, impossibilita a imputação de débito a esta fundação pública federal.
Análise da defesa da FUB
21.	Acerca da sua responsabilização, cabe destacar que, inicialmente, na fase interna destas contas, foi arrolada como responsável a convenente, Fundação Universitária de Brasília - FUBRA (após Fundação de Gestão e Inovação - FGI - CNPJ 03.151.583/0001-40) . Todavia, conforme discorrido na instrução precedente (peça 53) , observou-se, a partir do relato em outros processos no âmbito do TCU, que a FUBRA/FGI foi extinta e o seu patrimônio passou à Fundação Universidade de Brasília - FUB, razão pela qual tal fundação deveria ser responsável solidária com o então dirigente da FUBRA pela totalidade do débito. 
22.	Para melhor esclarecimento sobre o fato, transcrevem-se trechos de instrução do TC Processo 010.253/2019-0 (peça 67 daqueles autos) , in verbis:
3.5	 Para efeitos de responsabilidade, entende-se que, em parte, assiste razão à concedente ao apontar a FGI (antiga Fundação Universitária de Brasília - Fubra) e seus dirigentes, o Sr. Edeijavá Rodrigues Lira (Diretor Presidente à época da utilização dos recursos) e a Sra. Maria Heldaivia Bezerra Pinheiro (Diretora Administrativa Financeira à época dos fatos) . 
3.6	 No que toca à FGI, cabe registrar que, conforme já apurado no âmbito do TC Processo 039.315/2018-5, em face de sentença judicial proferida no processo 2011.01.1.197166-8, no âmbito do TJDFT (peça 26 daqueles autos) , a qual extinguiu a pessoa jurídica daquela entidade convenente, não se pode responsabilizá-la (...) .
3.7 	Na mencionada sentença judicial, decidiu-se que "Apurados, após liquidação de haveres e obrigações da fundação ora extinta, eventuais ativos, serão eles vertidos em favor da Fundação Universidade de Brasília" (peça 26, p. 1) . Assim, conclui-se que, como a FGI/Fubra foi extinta e o seu patrimônio passou à Fundação Universidade de Brasília - FUB, esta última deverá, portanto, ser responsabilizada pelos danos ao erário ocasionados na aplicação dos recursos recebidos pela entidade convenente, na qualidade de sucessora da extinta FGI/Fubra e até o limite dos haveres que lhe forem transferidos desta última, solidariamente com os gestores da FGI/Fubra à época dos fatos, à luz do disposto na Súmula TCU 286. (Grifos acrescidos) 
23.	Em processos em que a entidade convenente FGI/FUBRA foi arrolada como responsável (vide item 14 desta instrução) e analisou-se o mérito das contas (no TC Processo 010.253/2019-0 elas foram consideradas iliquidáveis) , observa-se que ora suas contas foram julgadas irregulares juntamente com o (s) respectivo (s) dirigente (s) - como nos processos TCs Processo 031.756/2018-2, Processo 017.964/2017-2, Processo 030.181/2016-0 e Processo 026.467/2015-1, ora o julgamento se limitou ao (s) dirigente (s) - como nos processos TCs Processo 030.176/2016-6, Processo 035.124/2015-6 e Processo 024.113/2015-8. Seja como for, a FUB não teve nesses processos o julgamento de contas, já que não geriu tais recursos públicos conveniados, mas foi condenada em parte deles (cada qual possui uma especificidade para tê-la incluído ou não na responsabilização pelo débito) solidariamente com o (s) dirigente (s) da entidade convenente (extinta) . 
24.	Cita-se, por exemplo, o Acórdão 7300/2020-TCU-Primeira Câmara (TC Processo 030.176/2016-6) , relatado pelo Ministro Augusto Sherman, in verbis:
9.1. julgar, com fundamento nos arts. 1º, inciso I, 16, inciso III, alínea "c", e § 2º, da Lei 8.443/1992 c/c os arts. 19 e 23, inciso III, da mesma Lei, e com arts. 1º, inciso I, 209, inciso III, e § 5º, 210 e 214, inciso III, do Regimento Interno do TCU, irregulares as contas do Sr. Edeijavá Rodrigues Lira (CPF ***.353.601-**) , ex-diretor da Fundação Universitária de Brasília - Fubra, e condená-lo, em solidariedade com a Fundação Universidade de Brasília - FUB (sucessora da extinta Fundação de Gestão e Inovação FGI/Fubra - CNPJ 00.038.174/0001-43) , ao pagamento das quantias a seguir especificadas, limitadas, no caso da FUB, ao montante que porventura venha a receber, na condição de sucessora, após liquidação dos bens da Fundação de Gestão e Inovação (CNPJ 03.151.583/0001-40) ,
25.	Como se observa, à FUB houve a condenação solidária pelo débito por ser sucessora da extinta FGI/FUBRA e, ainda assim, limitadas ao montante que porventura viesse a receber após liquidação dos bens da FGI/FUBRA. 
26.	Ocorre que os elementos apresentados pela FUB indicam que ela não recebeu montante algum após a referida liquidação, ou seja, não houve patrimônio transferido, haja vista a ausência de localização de patrimônio da extinta entidade, tendo sido o processo judicial extinto (processo 2011.01.1.197166-8 arquivado em 24/3/2020) sem qualquer transferência de bens da FGI/FUBRA para a FUB.
27.	Com efeito, na impossibilidade de se imputar solidariamente o débito à FUB em razão de sua posição como sucessora patrimonial da FGI/FUBRA, impõe-se a exclusão dela da relação processual.
Da defesa de Edeijavá Rodrigues Lira
28.	O responsável apresentou suas alegações de defesa sem juntar em anexo à sua defesa outro elemento.
29.	Do arrazoado apresentado (peça 67) , observam-se os argumentos sintetizados a seguir.
29.1.	A ocorrência da prescrição do débito e da multa uma vez que decorreu o prazo decadencial de catorze anos (desde a data para a apresentação da prestação de contas - em 2006) para a Administração rever e instaurar a Tomada de Contas Especial, conforme disciplina do art. 54, da Lei 9.784/1999. Tal posição deve ser destacada como aplicável em favor do defendente, porquanto reflete a jurisprudência edificada pela Corte Superior de Justiça. Nessa linha, também o Decreto 20.910/1932, além do precedente do da 1ª Turma do Supremo Tribunal Federal (STF) , MS 32.201/DF, que indicou a aplicação do prescricional prazo de cinco anos, previsto na Lei 9.873/99, para o exercício da pretensão punitiva do TCU. No julgamento do RE-RG 669.069 (tema 666) , o STF decidiu a repercussão geral que a ação de reparação de danos à Fazenda Pública decorrente de ilícito civil é prescritível.
29.2.	O defendente sempre agiu com boa-fé, lisura e seriedade, jamais dando causa a irregularidades ou aplicações errôneas. Seria necessário comprovar a má-fé do Sr. Edeijavá Rodrigues Lira, o que não restou demonstrado nos autos, para fins de exigir suposta responsabilidade pessoal.
29.3.	O defendente, enquanto estava na condição de Diretor Presidente da FUBRA (o que ocorreu até 30/3/2006) , não atuava como servidor público e nem em seu nome pessoal. Estava à disposição exclusiva da Fundação. As Fundações de Apoio são pessoas jurídicas de direito privado, com CNPJ próprio. Ou seja, se é questionado eventual prestação de serviços, contratos e convênios firmados, deve-se questionar à Fundação de Apoio e não especificamente determinado diretor
29.4.	O Tribunal deve é verificar a responsabilização dos gestores do ministério, pois estes que eram os responsáveis pela liberação dos recursos financeiros. E como agentes públicos deveriam observar às normas atinentes à aplicabilidade dos recursos sob sua autoridade. Da parte da FUBRA/FGI todos os serviços previstos foram realizados.
29.5.	A ilegitimidade passiva do defendente, visto ainda que deixou a direção da FUBRA em março de 2006, antes mesmo da sua extinção. A entidade que deveria responder por eventual não cumprimento integral de convênio ou contrato e não a pessoa física que entregou o mandato em tempo anterior.
29.6.	O defendente não pode responder por eventuais atos que a FUBRA tenha causado, uma vez que sempre agiu com boa-fé e responsabilidade, desempenhando as suas funções como Diretor-Presidente com a máxima eficácia e eficiência, jamais dando causa a qualquer irregularidade ou aplicação incorreta à contrapartida recebida. O artigo 45 do Estatuto da FUBRA afirma o que os membros do Conselho Superior, do Conselho Fiscal e da Diretoria Executiva não responderão, nem subsidiariamente, pelas obrigações da FUBRA, desde que lícitos os atos por eles praticados. Também pelo fato de que foram realizados todos os procedimentos e ações para a fiel execução do serviço.
29.7.	Não basta a possível prática de um ato ilícito ou ainda a ocorrência de um evento danoso, mas que entre estes exista a necessária relação de causa e efeito, um liame em que o ato ilícito seja a causa do dano e que o prejuízo sofrido pela vítima seja resultado daquele.
29.8.	Não existe nos autos provas para demonstrar o suposto não cumprimento integral do convênio. Também não há reclamações e questionamentos da época própria de quem acompanhou a execução do convênio pelo ministério. 
29.9.	O longo tempo decorrido, mais de 14 anos, tendo o defendente se afastado da FUBRA em março de 2006, prejudicou a obtenção dos documentos daquela época. A documentação permaneceu sob zelo e custódia dos gestores posteriores na Fundação, os quais são legítimos para serem instados a exibição, sem qualquer responsabilidade do defendente.
29.10.	O processo não foi regularmente instruído com as provas necessárias e robustas. Resta em meras alegações unilaterais o citado Ministério e sua pasta, sem prova de suas alegações
29.11.	O defendente jamais agiu com má-fé ou dolo. Nunca obteve qualquer enriquecimento indevido, causou prejuízo ao erário e muito menos lesão aos princípios da administração pública. De acordo com o julgado do STF no RE 636.886, com repercussão geral reconhecida no tema 897, é exigido ato de improbidade administrativa doloso tipificado na Lei de Improbidade Administrativa - Lei 8.429/1992 - para possibilitar ressarcimento ao erário, se superado o prazo prescricional.
29.12.	A ausência de responsabilização por inexistir nexo de causalidade.
29.13.	Não tivesse o defendente prestado contas do convênio questionado, provando a realização dos serviços contratados e utilização das verbas recebidas, não teria a FUBRA permanecido registrada e credenciada, eis que a Lei 8.958/1994, Decreto 5.205/2004, Portaria Interministerial 2.089/1997 e Portaria Interministerial 3.185/2004, são instrumentos rigorosos quanto às exigências, estabelecendo a suspensão imediata se não cumprir as disposições, o que não ocorreu.
30.	Requer, ao final, que se declare a incidência do instituto da prescrição e decadência e a exclusão do seu nome do polo passivo do processo, com o arquivamento do processo. No mérito, que se acolha suas alegações de defesa, para fins de se declarar sua inocência. 
Análise da defesa de Edeijavá
Análise das questões preliminares
31.	Em suma, a defesa alegou a decadência administrativa, a ocorrência da prescrição das pretensões de ressarcimento e de punibilidade do TCU e a ausência de caracterização de Improbidade Administrativa, de dolo, de má-fé, de locupletamento e de enriquecimento ilícito. 
32.	Não incide a decadência administrativa (art. 54 da Lei 9.784/1999) nos processos por meio dos quais o TCU exerce sua competência constitucional de controle externo. Sobre a decadência do direito de a Administração rever os seus próprios atos e o exercício do controle externo por parte deste Tribunal, impende mencionar que o Supremo Tribunal Federal já se pronunciou acerca da não incidência da decadência administrativa em face da inaplicabilidade daquele dispositivo legal aos processos por meio dos quais o TCU exerce sua competência constitucional de controle externo prevista no inciso III do art. 71 da Constituição Federal, consoante entabulado no MS 24.859/DF, de 4/8/2004. Para efeitos prescricionais, não se aplica aquela Lei, tampouco o Decreto 20.910/1932 nos processos de controle externo.
Da Prescrição das Pretensões Punitiva e Ressarcitória a cargo do TCU
33.	Quanto à alegação de ocorrência da prescrição das pretensões de ressarcimento e de punibilidade do TCU, também não assiste razão à defesa, como se abordará a seguir.
34.	Como se sabe, o Supremo Tribunal Federal - STF, no Recurso Extraordinário - RE 636.886, fixou a tese, com repercussão geral reconhecida, de que "é prescritível a pretensão de ressarcimento ao erário fundada em decisão de Tribunal de Contas" (Tema 899) . Em que pese o questionamento acerca da abrangência da tese ali firmada, no sentido de que se circunscreveria apenas ao processo de execução da condenação imposta pelo TCU (ou seja, inaplicável à pretensão de ressarcimento exercida no processo "conhecimento" da TCE) , verifica-se que o STF, por meio de decisões prolatadas pelas suas duas turmas, tem decidido de forma reiterada que se aplica o prazo prescricional de 5 anos previsto na Lei 9.873/1999 às pretensões sancionatória e ressarcitória a cargo do Tribunal de Contas da União.
35.	Seja por aplicação direta ou por analogia, a orientação sufragada é no sentido de que o prazo de 5 anos é compatível com a tese de que a ação e a execução prescrevem no mesmo prazo (Súmula 150 do STF) , bem como com o fato de que a Lei 9.873/1999 - que regulamenta o exercício de ação punitiva pela Administração Pública Federal, direta e indireta - regeria integralmente a prescrição no âmbito do TCU. Quanto a este último aspecto, o Ministro Luís Roberto Barroso, no voto exarado no julgamento do MS 32.201, embora tenha advertido que a atuação do TCU, em sua acepção clássica, não se qualifica como exercício do poder de polícia, ressaltou que a Lei 9.873/1999 assumiria vocação regulatória geral da prescrição do exercício da competência sancionadora da Administração Pública, sendo sua disciplina aplicável a qualquer ação punitiva da Administração Pública Federal, exceto àquelas esferas em que exista regulamentação específica. Ademais, em virtude da autonomia científica do Direito Administrativo, não haveria razão plausível para suprimir a omissão da Lei Orgânica do Tribunal de Contas da União, no tocante ao estabelecimento de um prazo prescricional próprio, valendo-se das normas de direito civil, e não das de direito administrativo.
36.		Eis algumas ementas que evidenciam o entendimento predominante do STF:
Ementa: AGRAVO REGIMENTAL EM MANDADO DE SEGURANÇA. TOMADA DE CONTAS ESPECIAL. TRIBUNAL DE CONTAS DA UNIÃO. CONDENAÇÃO A RESSARCIMENTO AO ERÁRIO. PRESCRIÇÃO. MARCO INTERRUPTIVO. ART. 2°, II, DA LEI 9.873/1999. ATO INEQUÍVOCO DE APURAÇÃO DO FATO. DISCUSSÃO. DIREITO LÍQUIDO E CERTO. DEMONSTRAÇÃO. INOCORRÊNCIA. SUBSISTÊNCIA DA DECISÃO AGRAVADA. AGRAVO A QUE SE NEGA PROVIMENTO. I - As razões do agravo regimental são inaptas para desconstituir os fundamentos da decisão agravada, que, por isso, se mantêm hígidos. II - Aplicando-se a regulamentação da Lei 9.873/1999 ao caso concreto, observa-se que a pretensão sancionatória do TCU, em relação aos atos praticados pelo impetrante, levando-se em consideração a ocorrência de 5 causas interruptivas da prescrição, não teria sido fulminada pelo decurso do tempo. III - A pretensão do recorrente, fundada na discussão sobre os fatos apontados como marcos interruptivos da prescrição da pretensão punitiva da Administração Pública, refoge aos estreitos limites do mandamus, ante a ausência de liquidez e certeza do direito pleiteado. IV - Agravo regimental a que se nega provimento. MS 36067 ED-AgR. Órgão julgador: Segunda Turma. Relator (a) : Min. RICARDO LEWANDOWSKI. Julgamento: 18/10/2019
Ementa: AGRAVO REGIMENTAL EM RECLAMAÇÃO. TRIBUNAL DE CONTAS DA UNIÃO. TOMADA DE CONTA ESPECIAL. PRESCRIÇÃO DA PRETENSÃO PUNITIVA. RECONHECIDA EM DECISÃO DO SUPREMO TRIBUNAL FEDERAL. PRESCRITIBILIDADE DO RESSARCIMENTO AO ERÁRIO FUNDADA EM DECISÃO DE TRIBUNAL DE CONTAS. AÇÃO DE IMPROBIDADE ADMINISTRATIVA COM PEDIDO DE RESSARCIMENTO JÁ EM CURSO. AGRAVO REGIMENTAL A QUE SE NEGA PROVIMENTO. I - O acórdão do TCU determinou a formação de processo administrativo para avaliarem, efetivamente, a eventual responsabilização do agravado para o ressarcimento do dano ao erário, contrariando, assim, autoridade desta Corte no MS 35.512/DF, uma vez que houve a concessão da segurança para declarar a ocorrência da prescrição da pretensão punitiva do TCU em relação às infrações imputadas a ele, destacando-se que a União poderia perseguir os valores referentes ao ressarcimento dos danos na esfera judicial. II - Agravo regimental a que se nega provimento. (Rcl 39497 AgR. Órgão julgador: Segunda Turma. Relator (a) : Min. RICARDO LEWANDOWSKI. Julgamento: 10/10/2020) 
Ementa: MANDADO DE SEGURANÇA. DIREITO ADMINISTRATIVO. TRIBUNAL DE CONTAS DA UNIÃO. SERVIDOR DA SECRETARIA DE SAÚDE DO ESTADO DO ACRE. FISCALIZAÇÃO OMISSA E DEFICIENTE NA EXECUÇÃO DE DOIS CONVÊNIOS FIRMADOS ENTRE A SECRETARIA ESTADUAL E O MINISTÉRIO DA SAÚDE. APLICAÇÃO DE MULTA. ARTS. 28, II, E 58, II, DA LEI 8.443/1992. ART. 268, II, DO REGIMENTO INTERNO DO TCU. PRESCRIÇÃO DA PRETENSÃO SANCIONATÓRIA. OCORRÊNCIA. APLICAÇÃO DA LEI 9.873/1999. PRECEDENTES DESTE STF. MEDIDA LIMINAR DEFERIDA E RATIFICADA NO EXAME DE MÉRITO. SEGURANÇA CONCEDIDA PARA AFASTAR A MULTA APLICADA. 1. A prescrição da pretensão punitiva do TCU é regulada pela Lei 9.873/1999, descabendo a aplicação do prazo decenal previsto na legislação civil (art. 205 do Código Civil) . Ao revés, incide o prazo quinquenal previsto na Lei 9.873/1999 (MS 32201, Rel. Min. Roberto Barroso, PRIMEIRA TURMA, DJe 7/8/2017; MS 35.512-AgR, Rel. Min. Ricardo Lewandowski, SEGUNDA TURMA, DJe 21/6/2019) . 2. In casu, na linha do parecer apresentado pelo Ministério Público Federal e da decisão liminar de minha lavra, é inequívoca a superação do prazo prescricional quinquenal. Os ilícitos apontados pela Corte de Contas ocorreram em julho de 2006, tendo o processo de auditoria sido instaurado em 9/10/2006. A ordem de citação do responsável para a audiência, por sua vez, ocorreu em 25/6/2007. Entretanto, a decisão condenatória recorrível foi exarada somente em 31/5/2016, data da prolação do Acórdão 3513/2016-TCU-Primeira Câmara. 3. Ex positis, CONCEDO A SEGURANÇA unicamente para afastar a sanção de multa aplicada ao impetrante, nos autos da Tomada de Contas Processo 023.288/2006-0, máxime da ocorrência de prescrição da pretensão punitiva do Tribunal de Contas da União. MS 35940. (Órgão julgador: Primeira Turma. Relator (a) : Min. LUIZ FUX. Julgamento: 16/06/2020) .
37.	Essa orientação também foi seguida nas seguintes decisões monocráticas: MS 36.127-MC/DF e MS 35.940-MC/DF, Rel. Min. Luiz Fux; MS 35.294, MS 35.539/DF e MS 35.971-TP/DF, Rel. Min. Marco Aurélio; MS 34.256 MC/DF, MS 36.054-MC e MS 36.067-MC/DF, Rel. Min. Ricardo Lewandowski.
38.	O Supremo Tribunal Federal tem se pronunciado no sentido de reconhecer não só a aplicação da prescrição quinquenal com fulcro na interpretação da Lei 9.873/1999, mas também a incidência dos marcos interruptivos do prazo prescricional consignados na referida lei, tantas vezes quanto presentes os suportes fáticos (MS 32201, Relator: Min. Roberto Barroso) . 
39.	Entendimento que também foi adotado nas seguintes decisões monocráticas: MS 36.054, MS 34.256-MC, MS 35.512 e MS 36.067-MC, todos de relatoria do Min. Ricardo Lewandowski; MS 35.294, MS 35.539 e MS 35.971-TP, todos de relatoria do Min. Marco Aurélio; MS 32.201, Rel. Min. Roberto Barroso, e MS 36.127-MC e MS 35.940-MC, Min. Luiz Fux.
40.	Em relação ao termo inicial da contagem do prazo prescricional, o "caput" do art. 1º da Lei 9.873/1999 oferece solução que não destoa do modelo adotado pelo TCU no incidente de uniformização de jurisprudência, em que se examinou a prescrição da pretensão punitiva, nos termos do Acórdão 1441/2016-TCU-Plenário (Rel. Min. Benjamin Zymler) , com a adição da particularidade de explicitar o caso de infrações permanentes ou continuadas:
a) Regra geral: "data da prática do ato"  (o que equivale a "ocorrência da irregularidade sancionada") ;
b) Regra especial: "no caso de infração permanente ou continuada, do dia em que tiver cessado".
41.	A Lei 9.873/1999, no art. 2º, estabelece as causas interruptivas da prescrição punitiva, consoante abaixo transcrito, já na redação conferida pela Lei 11.941/2009:
Art. 2º Interrompe-se a prescrição da ação punitiva:
I - pela notificação ou citação do indiciado ou acusado, inclusive por meio de edital;
II - por qualquer ato inequívoco, que importe apuração do fato;
III - pela decisão condenatória recorrível.
IV - por qualquer ato inequívoco que importe em manifestação expressa de tentativa de solução conciliatória no âmbito interno da administração pública federal.
42.		O quadro a seguir indica alguns eventos processuais, ocorridos no curso de uma TCE (fase interna e externa) - instaurada em razão de irregularidades na aplicação de recursos da União transferidos a entes subnacionais - que poderiam ser enquadrados nas causas de interrupção da prescrição acima apontadas, sem prejuízo, é claro, de outras ocorrências fáticas elegíveis como marco interruptivo, a depender da forma de proceder de cada entidade ou órgão tomador de contas.
	I - pela notificação ou citação do indiciado ou acusado, inclusive por meio de edital;
	 (i) notificação no âmbito do procedimento administrativo de ressarcimento previamente à instauração da TCE;
 (ii) notificação efetuada pelo órgão tomador de contas acerca da instauração da TCE;
 (iii) citação efetuada pelo TCU.
*Data da ciência da notificação ou citação pelos responsáveis ou de publicação do edital no DOU.

	II - por qualquer ato inequívoco, que importe apuração do fato;
* procedimento que evidencie a apuração dos fatos irregulares, com o objetivo quantificar o dano e identificar possíveis responsáveis.
	 (i) relatório de sindicância ou PAD;
 (ii) relatório de apuração de irregularidades referente ao processo administrativo prévio à instauração da TCE;
 (iii) relatórios de fiscalização, pareceres, despachos, informações e memorandos relacionados à apuração dos fatos irregulares;
 (iv) relatório do tomador de contas;
 (v) relatório do controle interno; 
 (vi) termo de instauração ou designação de instauração da TCE;
 (vii) autuação da TCE no TCU; entre outras causas.
*Há quem inclua nesse grupo diligências que comprovam providências do responsável sobre as irregularidades investigadas.

	III - pela decisão condenatória recorrível.
	 (i) Verifica-se apenas no âmbito do TCU com a data da prolação do acórdão condenatório recorrível.

	IV - por qualquer ato inequívoco que importe em manifestação expressa de tentativa de solução conciliatória no âmbito interno da administração pública federal.
	 (i) pedido de parcelamento;
 (ii) pagamento parcial do débito;
 (iii) qualquer manifestação do responsável que demonstre claramente a sua intenção de recolher o débito.

43.		Bem se vê, portanto, que haveria uma multiplicidade de causas de interrupção da prescrição, conforme se depreende do art. 2º da Lei 9.873/1999. Tal exegese encontra respaldo em precedentes do STF, a exemplo do que se decidiu no julgamento do MS 36067 (Rel. Min. Ricardo Lewandowski) , com destaque para trecho do voto em que o Relator reconhece cinco causas de interrupção da prescrição, in verbis:
 (...) Assim, faz-se necessário levar em consideração que, apesar de os fatos objeto da apuração conduzida pela Corte de Contas remontarem aos anos de 1999 e 2000, período no qual o impetrante era Secretário de Saúde municipal, o Tribunal de Contas da União deu prosseguimento à tomada de contas especial por ter constatado a ocorrência de 5 causas interruptivas da prescrição, a saber: a) relatório de auditoria em conjunto realizada pelo Denasus e pela Secretaria Federal de Controle, lavrado em 06/07/2001, sendo este, certamente, um ato inequívoco que importou a apuração do fato (art. 2º, II, da Lei n. 9.873/1999) ; b) instauração de Tomada de Contas Especial pelo FNS, ocorrida em 05/10/2005, sendo este também, certamente, um ato inequívoco que importou a apuração do fato  (art. 2º, II, da Lei n. 9.873/1999) ; c) a autuação da presente Tomada de Contas Especial no âmbito do Tribunal de Contas da União, ocorrida em 12/08/2008, sendo este também, certamente, um ato inequívoco que importou a apuração do fato  (art. 2º, II, da Lei n. 9.873/1999) ; d) o ato que ordenou a citação do responsável, ora impetrante, ocorrida em 12/07/2010 (art. 2º, I, da Lei n. 9.873/1999) ; e) o exercício do poder punitivo ocorrido em 20/06/2012, data da prolação do Acórdão 1563/2012-TCU-Plenário (art. 2º, III, da Lei n. 9.873/1999) .
44.		No caso concreto, tendo como parâmetro a tese firmada pelo STF, no RE 636.886, no sentido de que ambas as pretensões do TCU (sancionatória e ressarcitória) sujeitam-se ao prazo prescricional de 5 anos previsto na Lei 9.873/1999, considerando, ainda, o sistema prescricional descrito na citada lei, inclusive as causas de suspensão e de interrupção da prescrição, temos os seguintes eventos processuais:
a)	 Termo inicial da contagem do prazo (datas das ocorrências das irregularidades) : 2/12/2004 a 31/3/2006, datas estas que se constituem em fatos geradores das irregularidades;
b)	 Termo de Convênio 13/2004, com vigência de 22/9/2004 a 31/3/2006 (peça 3, p. 192-209 e 365-369; peça 4, p. 77-78 e 117-119; peça 33, p. 2-3) ;
c)	 Parecer Técnico SEPPIR/SUBAA 24/2007, de 14/11/2007 (peça 4, p. 160- 168) ; 
d)	 Parecer Técnico SEPPIR/SUBAA 8/2008, de 21/5/2008 (peça 4, p. 185-188) ; 
e)	 Parecer Financeiro NUCC/SEPLAN 14/2013, de 28/3/2013 (peça 5, p. 73-86) ;
f)	 Parecer Financeiro 47/2013/COTV/GEOFT/SEPLAN/SEPPIR/PR, de 26/12/2013 (peça 5, p. 124-138) ;
g)	 Parecer Final 15/2017/COTV/GEOFT/SEPLAN/GAB-SEPPIR/SEPPIR, de 1/6/2017 (peça 30, p. 112-117; cópia à peça 47, p. 118-123) ; 
h)	 Relatório Final 19/2017/CCONTAB/SPO/SE, de 29/6/2017 (peça 30, p. 124-131; cópia à peça 47, p. 130-138) .
i)	 Data de autuação da tomada de contas especial pelo TCU: 8/5/2019;
j)	 Despacho do titular da SecexTCE autorizando a realização das citações propostas: 26/11/2020 (peça 55) .
45.	Analisando-se a data da prática do ato irregular, em 2004/2006, bem como os eventos processuais que se sucederam, conforme acima enumerados, os quais teriam o condão de interromper o curso do prazo prescricional, de acordo com o art. 2º da Lei 9.873/1999, observa-se que não teria transcorrido o prazo de 5 (cinco) anos entre cada evento processual interruptivo. Dessa forma, ainda que se leve em conta o entendimento sufragado pelo STF, no julgamento do RE 636.886, não teria ocorrido a prescrição da pretensão sancionatória e ressarcitória a cargo do TCU.
46.		Além disso, o caso tratado no RE 636.886 (tema 899 da repercussão geral) diz respeito à fase de execução judicial de deliberação do Tribunal de Contas, tanto assim que, para deslindá-lo, foi necessária a aplicação da Lei 6.830/1980 (Lei de Execuções Fiscais) , diploma legal evidentemente inaplicável à fase que antecede a formação do título executivo extrajudicial do TCU, caracterizada pela atuação do órgão de controle externo até a prolação do acórdão.
47.	Veja-se que foram opostos embargos declaratórios contra a referida decisão do STF, os quais foram rejeitados pela maioria da Suprema Corte (Plenário, Sessão Virtual de 13.8.2021 a 20.8.2021) , confirmando, portanto, a abrangência da deliberação prolatada na fixação do tema 899, razão por que se deve adotar a orientação prevalente no TCU, no sentido de que a matéria ali tratada alcançaria tão somente a fase judicial de cobrança do título extrajudicial, não atingindo os processos de controle externo, mantendo-se, desse modo,  a interpretação adotada pela Suprema Corte, em 2008, no Mandado de Segurança - MS 26.210, oportunidade em que foi definida a tese da imprescritibilidade das ações de ressarcimento ao erário:
A suspensão pelo STF das demandas nas quais esteja em questão a prescritibilidade da pretensão de ressarcimento ao erário com base em decisão de tribunal de contas (RE 636.886/STF) alcança tão somente a fase judicial de cobrança do título extrajudicial, não atingindo os processos de controle externo em trâmite. Até julgamento definitivo em contrário pelo STF, permanece o entendimento do TCU acerca da imprescritibilidade das pretensões de ressarcimento decorrentes de tomadas de contas especiais. (Acórdão 1267/2019-TCU-Plenário, Relator: Min. AROLDO CEDRAZ) 
A suspensão pelo STF das demandas nas quais esteja em questão a prescritibilidade da pretensão de ressarcimento ao erário com base em decisão de tribunal de contas (RE 636.886/STF) alcança tão somente a fase judicial de cobrança do título extrajudicial, não atingindo os processos de controle externo em trâmite. Até julgamento definitivo em contrário pelo STF, permanecem imprescritíveis as pretensões de ressarcimento decorrentes de tomadas de contas especiais. (Acórdão 7930/2018-TCU-Segunda Câmara, Relatora: Min. ANA ARRAES) 
48.	Ademais, em casos semelhantes, conforme tem sido decidido pelos três colegiados desta Corte de Contas, tem prevalecido, ao menos por ora, o entendimento jurisprudencial predominante no TCU de que o débito é imprescritível. Ou seja, tendo em vista que o STF decidiu os embargos de declaração opostos pela Advocacia-Geral da União (AGU) contra a decisão proferida em 17/4/2020 no julgamento do Recurso Extraordinário (RE) 636.886, informando que aquela decisão se refere à fase de execução do Acórdão do TCU, a nova posição do STF sobre prescritibilidade da pretensão de ressarcimento não altera, por ora, entendimento do TCU de que as ações de ressarcimento movidas contra agentes causadores de danos ao erário são imprescritíveis.
49.		Por outro lado, especificamente quanto à prescrição da pretensão punitiva, verifica-se que o Acórdão 1441/2016-TCU-Plenário, Relator Ministro Benjamin Zymler, que uniformizou a jurisprudência sobre essa questão, subordinou tal prescrição ao prazo geral indicado no art. 205, do Código Civil, que é de dez anos, contado da data de ocorrência da irregularidade sancionada, nos termos do art. 189, do Código Civil, sendo este prazo interrompido pelo ato que ordenar a citação, a audiência ou a oitiva do responsável.
50.	No caso em exame, ocorreu a prescrição da pretensão punitiva, uma vez que as irregularidades sancionadas ocorreram em 2004/2006 e o ato de ordenação da citação em 26/11/2020 (peça 55) .
51.		Portanto, diferente do entendimento esposado pelo responsável, não se configurou a prescrição em relação ao ressarcimento dos danos ao erário, apenas em relação à competência sancionatória deste Tribunal.
52.	Logo, as preliminares arguidas não comportam acolhimento, com exceção da prescrição da pretensão punitiva do TCU.
Das demais questões
53.	Ressalte-se que o TCU investiga a responsabilidade subjetiva dos agentes públicos ou particulares que se relacionam com o poder público, que vem a ser aquela resultante de dano decorrente de ato em que está presente pelo menos um dos elementos da culpa lato sensu (dolo ou culpa stricto sensu) . 
54.	A culpa stricto sensu (mera culpa) advém da violação de um dever jurídico por negligência, imperícia ou imprudência. A esta são atribuídas várias espécies, a exemplo da "culpa contra legalidade". No caso de omissão na prestação de contas, por exemplo, pode-se afirmar que se configurou a culpa contra legalidade, uma vez que o dano ao erário resultou da violação de obrigação imposta em normas que orientam a prestação de contas de recursos repassados mediante convênios.
55.	No âmbito do Tribunal de Contas da União, a obrigação de ressarcir o erário prescinde da comprovação de dolo ou má-fé. É suficiente quantificar o dano, identificar a conduta do responsável que caracterize sua culpa, por imprudência, imperícia ou negligência, e demonstrar o nexo de causalidade entre a conduta culposa (stricto sensu) e a irregularidade que provocou o prejuízo.
56.	Ou seja, não se exige, para a imputação de débito no âmbito desta Corte de Contas, a presença de dolo. Esta Corte de Contas deixou assente o seguinte entendimento no Acórdão 5547/2019-TCU-Primeira Câmara:
A regra prevista no art. 28 da Lindb (Decreto-lei 4.657/1942) , que estabelece que o agente público só responderá pessoalmente por suas decisões ou opiniões técnicas em caso de dolo ou erro grosseiro, não se aplica à responsabilidade financeira por dano ao erário. O dever de indenizar prejuízos aos cofres públicos permanece sujeito à comprovação de dolo ou culpa, sem qualquer gradação, tendo em vista o tratamento constitucional dado à matéria (art. 37, § 6º, da Constituição Federal) .
57.	Quanto à alegação no sentido da necessidade de avaliação de elementos subjetivos como dolo ou culpa para que seja configurada a ocorrência de improbidade administrativa, vale anotar que o TCU se atém precipuamente à ocorrência de desfalque ou desvio de dinheiros, bens ou valores públicos, ou, ainda, à prática de qualquer ato ilegal, ilegítimo ou antieconômico de que resulte dano ao Erário, não sendo competência sua manifestar-se sobre a ocorrência ou não de ato de improbidade administrativa. 
58.	Também não comporta à espécie qualquer ilação à luz da Lei 8.429/1992, que trata da ação de improbidade administrativa, eis que a atuação do TCU, nos casos como este, tem como objetivo julgar a responsabilidade do gestor de recursos públicos, decorrente da prática de atos de gestão ilegal, ilegítimo ou antieconômico, conforme os ditames constitucionais e legais. 
59.	Ressalte-se que, quando o ato se reveste de improbidade, é o Ministério Público que ajuíza a Ação de Improbidade Administrativa prevista na Lei 8.429/1992, cujas principais sanções estão mencionadas na Constituição (art. 37, § 4º) , quais sejam: suspensão dos direitos políticos, perda da função pública, indisponibilidade dos bens e ressarcimento ao Erário, na forma e gradação postas nessa Lei. Nesses casos, faz-se, sim, necessário que o bem jurídico "moralidade administrativa" seja ferido e que haja caracterização de dolo ou culpa do agente público ou privado, juízo este não requerido quando se trata de julgamento de contas pelo TCU
60.	Em relação à alegação de ausência de locupletamento ou de enriquecimento ilícito, registra-se que o julgamento pela irregularidade das contas do responsável, com condenação para que ele promova o ressarcimento de dano ao erário, independe da prática de ato de improbidade administrativa ou obtenção de vantagem pessoal em decorrência da gestão de recursos públicos (Acórdão 746/2020-TCU-Plenário, Relator Raimundo Carreiro) . Basta que o agente tenha dado causa a prejuízo ao erário, conforme acima discorrido.
 Análise das questões de mérito
61.	As irregularidades em exame foram descritas como: ausência parcial de documentação de prestação de contas, realização de despesas em itens não permitidos ou incompatíveis com o objeto do convênio, não comprovação de parte da execução física do objeto do convênio e não comprovação do aporte da contrapartida pactuada do convênio.
62.	Cabe repisar a situação fática analisada e discorrida na instrução precedente (peça 53) , com vistas a contextualizar as irregularidades em comento e subsidiar a análise de mérito deste feito. Transcrevem-se trechos da análise realizada quando da instrução de citação:
DESPESAS NÃO COMPROVADAS
18. O apontamento do órgão repassador foi de que parte das despesas realizadas não foi devidamente comprovada. Os dados das despesas assim impugnadas (cheque/documento, descrição, valor e data) estão indicados no anexo I desta instrução, e totalizam o montante de R$ 703.364,71.
19. Do termo de convênio (peça 3, p. 192) , observa-se que o ajuste se sujeita aos dispositivos da Instrução Normativa STN 1/1997, além dos preceitos constitucionais e legais aplicáveis.
20. Logo, houve violação aos seguintes dispositivos: art. 37, caput, c/c o art. 70, parágrafo único, da Constituição da República Federativa do Brasil; art. 93 do Decreto-lei 200/1967; art. 66, caput, do Decreto 93.872/1986; arts. 28 a 31 da Instrução Normativa STN 1/1997; cláusula oitava do termo de convênio.
21. A irregularidade pode ser melhor descrita na seguinte tipologia: ausência parcial de documentação de prestação de contas dos recursos federais repassados (...) . 
22. A apresentação da prestação de contas em forma incompleta configura violação ao princípio do dever de prestar contas, notadamente quanto à necessidade de apresentar documentação capaz de comprovar a regular aplicação dos recursos federais repassados. A prestação de contas incompleta também representa uma violação de normas e princípios constitucionais e legais fundamentais, a exemplo dos da legalidade, moralidade e publicidade, ensejando, pela gravidade que alberga, punição ao responsável pelo ato faltoso.
 (...) 
DESPESAS NÃO PREVISTAS NO PLANO DE TRABALHO
24. O apontamento do órgão repassador foi de que parte das despesas realizadas não estavam previstas no plano de trabalho. Os dados das despesas assim impugnadas (cheque/documento, descrição, valor e data) estão indicados no anexo I desta instrução, e totalizam o montante de R$ 20.085,63.
 (...) 
26. (...) a tabela a seguir retrata sinteticamente as ações pactuadas: 
	Meta
	Especificação

	1.
	Elaboração de planilhas de execução para realização das conferências. Produto: Apresentação de 1 projeto de execução das 27 conferências.

	2.
	Criação e Elaboração de Material Didático. Produto: material a ser utilizado 1500 kits

	3.
	Realização das vinte e sete conferências. Produto: Relatórios de Execução - 27 relatórios

	4.
	Registro fotográfico/vídeo/CD Rom. Produtos: 27 CDs ROM

	5.
	Realização de Seminário das Religiões de Matriz Africana. Produto: 1 Relatório Conclusivo.

	6.
	Realização do Caruru dos Êres. Produto: 1 Relatório Conclusivo do Evento.

	7.
	Produção e lançamento de CD com cantigas de Angola. Produto 5.000 CDs.

Observação: O primeiro plano de trabalho apenas faz menção (no plano de aplicação) aos valores da primeira parcela. Como já discorrido, não se localizou no processo novo plano de trabalho assinado e indicando os valores totais conveniados (após aditivos) .
27. Percebe-se que as despesas impugnadas nesta ocorrência, relativas a despesas com telecomunicações (a quase totalidade delas) e com proteção de bagagens, não se enquadram, a priori, no rol de ações acima, podendo-se enquadrá-las melhor na seguinte tipologia: Realização de despesas em itens não permitidos ou incompatíveis com o objeto do Convênio 13/2004 (...) . 
28. A utilização de recursos federais repassados em despesas que, considerando o programa ou o projeto no caso concreto, não são permitidas é irregular e resulta na condenação em débito dos responsáveis, conforme assente nos Acórdãos 10.325/2017, 1.114/2017 e 3.172/2012 da Segunda Câmara do TCU.
29. Logo, houve violação aos seguintes dispositivos: art. 37, caput, c/c o art. 70, parágrafo único, da Constituição da República Federativa do Brasil; art. 93 do Decreto-lei 200/1967; art. 66 do Decreto 93.872/1986; art. 25, § 2º, da Lei-Complementar 101/2000; arts. 28 a 31 da Instrução Normativa STN 1/1997; cláusula oitava do termo de convênio.
 (...) 
NÃO COMPROVAÇÃO DE EXECUÇÃO DE META PACTUADA
36. O apontamento do órgão repassador foi de que a meta pactuada relativa à "Criação e Elaboração de Material Didático" - aquisição de 1.500 kits - não teve sua execução devidamente comprovada. No teor exato da descrição da ocorrência, o parecer técnico daquele órgão deixou assente que "não foi entregue o Kit, mas os textos que serviram de referência para sua organização" (peça 4, p. 188) . O montante da meta assim impugnada, de R$ 60.000,00, foi indicado no anexo I desta instrução, e considerou-se como data de ocorrência a data final de vigência do convênio.
37. A irregularidade pode ser melhor descrita na seguinte tipologia: não comprovação de parte da execução física do objeto do Convênio 13/2004 (...) , mais precisamente da meta pactuada relativa à "Criação e Elaboração de Material Didático" - aquisição e entrega de 1.500 kits.
	38. Cabe ao convenente comprovar a execução física de todos os itens previstos no plano de trabalho. O Acórdão 1459/2012-TCU-Plenário estabeleceu que, para as situações anteriores a 2010, caso os documentos enumerados no art. 28 Instrução Normativa STN 1/97 e no art. 58 da então vigente Portaria Interministerial 127/2008 não sejam suficientes para comprovar a execução do objeto do convênio, poderão ser exigidos outros elementos de prova, tais como os estabelecidos a partir daquele ano (fotografias, jornais pós-evento, CDs, DVDs, entre outros) . 
39. Logo, houve violação aos seguintes dispositivos: art. 70, parágrafo único, da Constituição Federal de 1988; art. 93 do Decreto-lei 200, de 25 de fevereiro de 1967; arts. 22 e 28 a 31 da Instrução Normativa STN 1/1997; cláusulas segunda, inciso II, letra 'a', e oitava, inciso I, do termo de convênio.
 (...) 
NÃO COMPROVAÇÃO DA UTILIZAÇÃO DA CONTRAPARTIDA
41. O apontamento do órgão repassador foi de não comprovação da utilização da contrapartida" (proporcional) . (...) .
42. O convenente deveria ter aplicado a contrapartida na forma pactuada (em dinheiro) , conforme previsto no termo do convênio (peça 3, p. 197 e 367) , mas não o fez, o que resultou na utilização indevida dos recursos federais transferidos para substituir as despesas que deveriam ser custeadas com os recursos do convenente, razão pela qual se deve devolver o débito apurado correlato. 
 (...) 
45. Assim, o valor ajustado do débito na forma relatada foi indicado no anexo I desta instrução, e considerou-se como data de ocorrência a data final de vigência do convênio.
46. A irregularidade pode ser melhor descrita na seguinte tipologia: não comprovação do aporte da contrapartida pactuada do Convênio 13/2004 (...) .
47. Logo, houve violação aos seguintes dispositivos: art. 70, parágrafo único, da Constituição Federal de 1988; art. 93 do Decreto-lei 200, de 25 de fevereiro de 1967; arts. 28 a 31 da Instrução Normativa STN 1/1997; cláusulas segunda, inciso II, letra 'i', e oitava, inciso III, letra 'd', do termo de convênio.
63.	Não merece guarita a alegação genérica de ausência de nexo de causalidade entre a conduta do responsável e o dano apurado nestas contas, ele foi descrito da seguinte forma na instrução precedente (peça 53) :
a)	 a apresentação incompleta da documentação da prestação de contas impediu a comprovação da regular aplicação dos recursos federais repassados, no âmbito do Convênio 13/2004, resultando em presunção de dano ao erário. Os responsáveis deveriam apresentar a prestação de contas contendo todos os documentos necessários à comprovação da regular aplicação dos recursos federais repassados, conforme estabelecido nas normas aplicáveis;
b)	 a utilização de recursos federais transferidos no âmbito do Convênio 13/2004 em itens não permitidos ou incompatíveis com o termo aprovado resultou na impugnação das referidas despesas e, consequentemente, em dano ao erário.	 Os responsáveis deveriam aplicar os recursos federais transferidos no âmbito do Convênio 13/2004 exclusivamente em itens permitidos ou compatíveis com o respectivo termo aprovado;
c)	 a não apresentação de documentos que comprovassem a execução do item previsto no plano de trabalho resultou na presunção de dano ao erário. Os responsáveis deveriam comprovar por meio de documentos a efetiva execução de todos os itens previstos no plano de trabalho;
d)	 a não comprovação da aplicação dos recursos da contrapartida resulta na utilização indevida dos recursos federais transferidos para substituir as despesas que deveriam ser custeadas com os recursos do convenente, resultando em presunção de prejuízo ao erário	. Os responsáveis deveriam aplicar os recursos da contrapartida na forma pactuada no Convênio 13/2004.
64.		O responsável não trouxe elementos em anexo à sua defesa relativos às irregularidades em comento, apenas argumentos desprovidos de elementos probatórios que, embora possam ser considerados como suas alegações de defesa, não as elidem. 
65.	Repisa-se que a vigência do convênio foi estipulada para o período de 22/9/2004 a 31/3/2006, e o prazo até 30/5/2006 para a apresentação da prestação de contas. Esta foi entregue em 31/5/2006. Na gestão do responsável (até o final de março/2006) foi assinado o convênio e respectivos aditivos, recebeu os recursos federais e realizou as despesas, parte delas impugnadas pelo órgão repassador. Na gestão do sucessor, a vigência do convênio já estava expirada, restando a incumbência de apresentação da prestação de contas final, o que foi realizada. Ou seja, apenas a primeira gestão executou de fato o convênio, deveria ter realizado regularmente as despesas e não o fez, em parte (despesas impugnadas) , assim como ter aplicado a contrapartida na forma pactuada. Por esta razão, entendeu-se que, além da entidade convenente, apenas o Sr. Edeijava Rodrigues Lira deveria figurar no rol de responsáveis.
66.	Com efeito, sua responsabilização foi decorrente da não comprovação da boa e regular aplicação dos recursos públicos repassados pela União, caracterizada pelas irregularidades em apreço. 
67.	Ao assinar o convênio o dirigente assumiu a responsabilidade pessoal pela observância das disposições do ajuste, incluindo o ônus de comprovar a boa e correta aplicação dos recursos públicos utilizados sob sua gestão, por força do que dispõe o artigo 70, parágrafo único, da Constituição Federal, bem assim o artigo 93 do Decreto-Lei 200/1967 c/c o artigo 66 do Decreto 93.872/1986. Nesse contexto, é obrigação pessoal do gestor demonstrar a correta utilização dos recursos públicos e da não comprovação decorre a responsabilização pela ocorrência de despesas irregulares ocorridas na vigência do seu mandato. 
68.	Na condição de Diretor Presidente da entidade convenente, era de se esperar o desempenho de um mandato zeloso, direcionado para a conservação de bens e interesses de terceiros. No caso concreto, como administrador de dinheiro público, seu mandato refere-se a bens e interesses da coletividade e assume o caráter de um encargo, uma obrigação para com a comunidade. Ou seja, comprometeu-se a zelar pela aplicação dos recursos repassados e não pode eximir-se desse encargo.
69.	Não há razoabilidade na tentativa de responsabilizar unicamente a entidade convenente. Ora, a pessoa física responsável pela aplicação dos recursos desse convênio foi o diretor presidente, Edeijavá Rodrigues Lira, que assinou o ajuste e se comprometeu com as obrigações ali instituídas. 
70.	Quanto à alegação de dificuldade na obtenção de documentos tão somente pelo transcurso do prazo, vale lembrar que o mero decurso de tempo não é razão suficiente para prejudicar a defesa, sendo necessário ainda que haja fundadas razões para supor que o direito à defesa tenha ficado prejudicado. A culpa dos gestores por atos irregulares que causem prejuízo ao erário é legalmente presumida, ainda que não se configure ação ou omissão dolosa, admitida prova em contrário, a cargo do gestor (Acórdão 2990/2012-TCU-Primeira Câmara, relatado pela Ministra Ana Arraes) . 
71.	Em nenhuma fase processual foi ultrapassado o limite temporal consagrado nas normas. Demonstrado que a Administração Federal adotou providências em tempo hábil para todo o processo de aprovação e cobrança dos recursos federais aqui analisados, não socorre ao responsável alegar dificuldade na obtenção de documentação para comprovar sua atuação proba em virtude do transcurso de prazo excessivo. Ademais, se o responsável não produziu a documentação completa naquela época, foi por falta do zelo que lhe cabia ao lidar com os recursos públicos que lhe foram confiados. Importante lembrar que, ao receber os recursos o recorrente tinha ciência de que precisaria prestar contas, razão pela qual deveria ter se precavido. Sua gestão terminou quando do término da vigência do convênio, poderia ter providenciado a apresentação da prestação de contas nesse momento, por exemplo.
72.	Não se questionou a ausência de apresentação da prestação de contas, mas o fato de estar incompleta, impedindo a comprovação da regular aplicação dos recursos federais repassados, a utilização de recursos federais em itens não permitidos ou incompatíveis com o termo aprovado, a não apresentação de documentos que comprovassem a execução do item previsto no plano de trabalho e a não comprovação da aplicação dos recursos da contrapartida. 
73.	A mera alegação de que houve a realização dos serviços pactuados ou o cumprimento integral do objeto do convênio não o socorre, por não encontrar respaldo documental. 
74.	Sobre a alegada responsabilidade dos gestores do ministério, oportuno destacar que cabe a este Tribunal definir a solidariedade dos responsáveis, conforme determina o artigo 202, inciso I e II, do Regimento Interno/TCU. Ademais, compete exclusivamente aos convenentes os atos relativos à execução das despesas do convênio. 
75.	Inexistem nos autos elementos que demonstrem a boa-fé do responsável ou a ocorrência de outros excludentes de culpabilidade. Relativamente a esse aspecto, a jurisprudência deste Tribunal sedimentou entendimento de que, quando se trata de processos atinentes ao exercício do controle financeiro da Administração Pública, tais como o que ora se examina, a boa-fé não pode ser presumida, devendo ser demonstrada e comprovada a partir dos elementos que integram os autos.
76.	Tal interpretação decorre da compreensão de que, relativamente à fiscalização dos gastos públicos, privilegia-se a inversão do ônus da prova, pois cabe ao gestor comprovar a boa aplicação dos dinheiros e valores públicos sob sua responsabilidade. Nesse contexto, e após exame de toda a documentação carreada aos autos, não há como se vislumbrar a boa-fé na conduta do responsável, já que não foram constatados atos ou fatos atenuantes os quais pudessem apontar para atitude zelosa e diligente na gestão da coisa pública. 
77.	São nesse sentido os Acórdão 10995/2015-TCU-Segunda Câmara, rel. Marcos Bemquerer; 7.473/2015-TCU-1ª Câmara, rel. Benjamin Zymler; 9376/2015- TCU-2ª Câmara, rel. Vital do Rêgo; 8.928/2015- TCU-2ª Câmara, rel. Marcos Bemquerer; 1895/2014- TCU-2ª Câmara, rel. Ana Arraes, entre outros. 
78.	Assim, persistem as irregularidades tratadas neste processo (objeto da citação) , devendo serem rejeitadas as alegações de defesa apresentadas pelo então dirigente da entidade convenente, razão pela qual o responsável Edeijavá Rodrigues Lira deve ter suas contas julgadas irregulares, condenando-o no débito apurado, sem a aplicação da multa prevista no art. 57 da Lei 8.443/1992, dada a prescrição da pretensão punitiva deste Tribunal no presente feito.
Prescrição da Pretensão Punitiva
79.	A análise acerca deste assunto já foi realizada anteriormente nesta instrução.
ELEMENTOS ADICIONAIS
80.	Registra-se que o responsável Edeijavá Rodrigues Lira requer que as futuras intimações sejam endereçadas ao seu patrono José Luís Wagner, advogado, inscrito na OAB/DF 17.183, com escritório profissional em Brasília/DF (SBS, Qd. 01, Bl. K, Ed. Seguradoras, Salas 908/913 - peça 67, p. 15) .
CONCLUSÃO
81.				Em face da análise promovida na seção "Exame Técnico", verifica-se que persistem as irregularidades tratadas no processo: 1ª) ausência parcial de documentação de prestação de contas dos recursos federais repassados à FUBRA, no âmbito do Convênio 13/2004 celebrado com a Secretaria Especial de Políticas de Promoção da Igualdade Racial da Presidência da República; 2ª) realização de despesas em itens não permitidos ou incompatíveis com o objeto do Convênio 13/2004; 3ª) não comprovação de parte da execução física do objeto do Convênio 13/2004, mais precisamente da meta pactuada relativa à "Criação e Elaboração de Material Didático" - aquisição de 1.500 kits; 4ª) não comprovação do aporte da contrapartida pactuada do Convênio 13/2004.
82.	As alegações de defesa da FUB, na qualidade de sucessora da extinta FGI/FUBRA, devem ser acatadas, deixando de responder solidariamente pelo débito apurado neste processo. Não cabe o julgamento de suas contas, uma vez que figurava no rol de responsáveis apenas como possível solidária ao débito apurado no processo. A ausência de transferência patrimonial da FGI/FUBRA à FUB impossibilita imputar-lhe solidariamente o débito em razão de sua posição como sucessora patrimonial da entidade extinta, impondo-se a exclusão dela da relação processual.
83.	Já as alegações de defesa de Edeijavá Rodrigues Lira devem ser rejeitadas. Considerando que inexistem nos autos elementos que demonstrem a sua boa-fé ou a ocorrência de outras excludentes de culpabilidade, propõe-se, desde logo, o julgamento irregular das suas contas, a imputação de débito correspondente aos valores objeto da citação, sem a aplicação de multa prevista no art. 57 da Lei 8.443/1992, dada a prescrição da pretensão punitiva deste Tribunal no presente feito.
84.	Por fim, excluir do polo passivo destas contas Paulo Celso dos Reis Gomes, inicialmente arrolado como responsável na fase interna, pois não tem conduta tipificada como irregular, conforme discorrido na instrução precedente (peça 53, p. 10) .
PROPOSTA DE ENCAMINHAMENTO
85.	Ante o exposto, submetem-se os autos à apreciação superior, para envio ao Ministério Público junto ao TCU, e posterior encaminhamento ao Gabinete do Exmo. Sr. Ministro-Relator Walton Alencar Rodrigues, com a seguinte proposta:
85.1.	excluir da relação processual Paulo Celso dos Reis Gomes (CPF XXX.843.361-XX) e a Fundação Universidade de Brasília - FUB (CNPJ: 00.038.174/0001-43) ;
85.2.	acatar as alegações de defesa apresentadas pela Fundação Universidade de Brasília - FUB (CNPJ: 00.038.174/0001-43) ;
85.3.	rejeitar as alegações de defesa apresentadas por Edeijavá Rodrigues Lira (CPF XXX.353.601-XX) ;
85.4.	julgar irregulares, com fundamento nos arts. 1º, inciso I, 16, inciso III, alínea "c", 19, caput, e 23, inciso III, alínea "a", da Lei 8.443/1992, as contas de Edeijavá Rodrigues Lira (CPF XXX.353.601-XX) , condenando-o ao pagamento das quantias especificadas no anexo I desta instrução, com a fixação do prazo de quinze dias, a contar da notificação, para comprovar, perante o Tribunal (art. 23, inciso III, alínea "a", da Lei 8.443/1992, c/c o art. 214, inciso III, alínea "a", do Regimento Interno do TCU) , o recolhimento da dívida aos cofres do Tesouro Nacional, atualizada monetariamente e acrescida dos juros de mora, calculados a partir das datas discriminadas até a data do recolhimento, na forma da legislação em vigor;
85.5.	autorizar, desde logo, com fundamento nos art. 28, inciso II, da Lei 8.443/1992, a cobrança judicial da dívida, caso não atendida a notificação, conforme prevê o 219, inciso II, do Regimento Interno do TCU;
85.6.	autorizar, desde logo, o pagamento da dívida em até 36 (trinta e seis) parcelas mensais e consecutivas, nos termos do art. 217 do Regimento Interno, caso solicitado pelo responsável, fixando-se o vencimento da primeira parcela em quinze dias, a contar do recebimento da notificação, e o das demais a cada trinta dias, devendo incidir sobre cada parcela, os encargos legais devidos, na forma prevista na legislação em vigor; 
85.7.	alertar o responsável de que a falta de comprovação do recolhimento de qualquer parcela importará o vencimento antecipado do saldo devedor, nos termos do § 2º do art. 217 do Regimento Interno deste Tribunal; 
85.8.	encaminhar cópia do Acórdão que vier a ser proferido, bem como do relatório e do voto que o fundamenta ao Procurador-Chefe da Procuradoria da República de Brasília, para a adoção das medidas que entender cabíveis, em conformidade com o art. 16, § 3º, da Lei 8.443/1992 c/c o art. 209, § 7º, do Regimento Interno do TCU, informando-lhe que o inteiro teor da deliberação pode ser consultado no endereço www.tcu.gov.br/acordaos;
85.9.	encaminhar cópia do Acórdão que vier a ser proferido ao Ministério da Mulher, da Família e dos Direitos Humanos e ao responsável, para ciência, informando que a presente deliberação, acompanhada do Relatório e do Voto que a fundamenta, está disponível para a consulta no endereço www.tcu.gov.br/acordaos, além de esclarecer que, caso requerido, o TCU poderá fornecer sem custos as correspondentes cópias, de forma impressa.

José Luis Wagner (17.183/OAB-DF), Valmir Floriano Vieira de Andrade (26778/OAB-DF) e outros.

Subprocurador-Geral Paulo Soares Bugarin.

SUMÁRIO: CONVÊNIO. TOMADA DE CONTAS ESPECIAL. EXECUÇÃO PARCIAL DO OBJETO PACTUADO. EXECUÇÃO IRREGULAR DE RECURSOS. CITAÇÃO. OCORRÊNCIA DA PRESCRIÇÃO INTERCORRENTE. ARQUIVAMENTO.

TOMADA DE CONTAS ESPECIAL (TCE)

Secretaria de Controle Externo de Tomada de Contas Especial (SecexTCE).

Trata-se de tomada de contas especial (TCE) instaurada pela Secretaria Especial de Políticas de Promoção da Igualdade Racial da Presidência da República, atualmente na pasta Ministerial da Mulher, Família e dos Direitos Humanos (MDH) , em desfavor da Fundação Universitária de Brasília (FUBRA) , posteriormente Fundação de Gestão e Inovação (FGI) e de seus dirigentes, Edeijavá Rodrigues Lira e Paulo Celso dos Reis Gomes, em razão da impugnação parcial das despesas do Convênio 13/2004 (Siafi 510759) .
O objeto do ajuste foi a "execução das Conferências Estaduais de Políticas de Promoção de Igualdade Racial; um Seminário Nacional das Religiões de Matriz Africana; Eventos direcionados para Afirmação de Identidade e Autoestima das Crianças Negras e Quilombolas; e Produção e Lançamento de CDs contendo cantigas de Angola", conforme plano de trabalho. 
Para tal, foram previstos R$ 2.586.035,91, sendo R$ 2.349.865,60 à conta da concedente e R$ 236.170,31 referentes à contrapartida. A vigência do convênio foi de 22/9/2004 a 31/3/2006.
A presente TCE foi instaurada em decorrência da execução parcial do objeto pactuado e da execução irregular de recursos, o que ensejou a impugnação de despesas. O Relatório de TCE 29/2018 (peça 43) estimou o prejuízo no valor original de R$ 799.530,04, o que equivale a 34,02% dos recursos repassados, imputando sua responsabilidade a Edeijavá Rodrigues Lira, Paulo Celso dos Reis Gomes e à FUBRA. 
No mesmo sentido o certificado de auditoria e o parecer do dirigente do órgão de controle interno, exceto quanto à responsabilidade Paulo Celso dos Reis Gomes, cuja gestão (a partir de 8/1/2009) se iniciou após o fim da vigência do convênio, manifestações das quais tomou ciência a autoridade ministerial.
No âmbito deste Tribunal, a unidade técnica concluiu que deveria ser excluída a responsabilidade deste último responsável e promoveu a citação de Edeijavá Rodrigues Lira e da Fundação Universidade de Brasília (UnB) por:
ausência parcial de documentação de prestação de contas dos recursos federais repassados por meio do Convênio 13/2004;
realização de despesas em itens não permitidos ou incompatíveis com o objeto pactuado;
não comprovação de parte da execução física;
não comprovação do aporte da contrapartida pactuada.
Em sua defesa (peça 69) , a UnB informa que não participou da celebração convênio, firmado entre a União (MDH) e a Fundação de Gestão e Inovação/Fundação Universitária de Brasília (FGI/FUBRA) , bem como que a imputação de responsabilidade solidária decorre do fato de sua posição de sucessora patrimonial
Demonstrada a ausência de transferência patrimonial da FGI/FUBRA, o que, nos termos do art. 5º, inciso XLV, da Constituição Federal e do art. 5º, inciso VIII, da Lei 8.443/1992, impossibilita a imputação de débito, requer a sua exclusão do rol de responsáveis solidários do processo.
Em suas alegações de defesa (peça 67) , Edeijavá Rodrigues Lira alega, preliminarmente, que ocorreu a prescrição da pretensão ressarcitória e punitiva. 
Argumenta não ter havido má-fé de sua parte e não ter agido como servidor público enquanto Diretor Presidente da FUBRA, fundação de apoio, pessoa jurídica de direito privado. Alega ilegitimidade passiva, pois deixou a direção daquela em março de 2006, antes de sua extinção, e que o longo tempo decorrido, mais de 14 anos até sua citação, prejudicou a obtenção dos documentos pertinentes.
A unidade técnica, com a anuência do MPTCU, propõe acolher as alegações de defesa da UnB, excluí-la, bem como Paulo Celso dos Reis Gomes da relação processual, rejeitar as alegações de defesa apresentadas por Edeijavá Rodrigues Lira, julgar irregular suas contas, condenando-o ao ressarcimento do débito apurado e aplicando-lhe a multa prevista no art. 57 da Lei 8443/1992.
Feito esse breve resumo dos fatos, passo a decidir.
No que se refere à prejudicial de mérito de que tratam a Lei 9.873/1999 e a Resolução TCU 344/2022, deve ser considerado como termo inicial da contagem de tempo a data do último pagamento glosado (31/03/2006) . Devem ser considerados os seguintes marcos interruptivos até a data de ciência da citação pelo responsável (20/01/2021) :
Parecer Técnico SEPPIR/SUBAA 24/2007, de 14/11/2007 (peça 4, p. 160- 168) ; 
Parecer Técnico SEPPIR/SUBAA 8/2008, de 21/5/2008 (peça 4, p. 185-188) ; 
Parecer Financeiro NUCC/SEPLAN 14/2013, de 28/3/2013 (peça 5, p. 73-86) ;
Parecer Financeiro 47/2013/COTV/GEOFT/SEPLAN/SEPPIR/PR, de 26/12/2013 (peça 5, p. 124-138) ;
Parecer Final 15/2017/COTV/GEOFT/SEPLAN/GAB-SEPPIR/SEPPIR, de 1/6/2017 (peça 30, p. 112-117; cópia à peça 47, p. 118-123) ; 
Relatório Final 19/2017/CCONTAB/SPO/SE, de 29/6/2017 (peça 30, p. 124-131; cópia à peça 47, p. 130-138) .
Data de autuação da tomada de contas especial pelo TCU: 8/5/2019;
Despacho do titular da SecexTCE autorizando a realização das citações propostas: 26/11/2020 (peça 55) .
Tais elementos permitem concluir que ocorreu prescrição, tendo em vista que entre os marcos "b" e "c", transcorreu prazo superior ao previsto pelo art. 8º Resolução TCU 344/2022. 
Sendo assim, arquivo o presente processo sem julgamento de mérito.
Ante o exposto, VOTO para que seja adotada a minuta de acórdão que trago ao exame deste Colegiado.
TCU, Sala das Sessões, em 22 de novembro de 2022. 
WALTON ALENCAR RODRIGUES 
Relator